臺灣臺中地方法院民事判決　　　　　　　 94年度簡上字第7號
上　訴　人　丙○○○
訴訟代理人　乙○○
　　　　　　吳中和律師
被上訴人　　丁○○
　　　　　　甲○○
　　　　　　戊○○
　　　　　　己○○
　　　　　　辛○○
　　　　　　　　　　　　巷35之16號
共　　　同
訴訟代理人　楊承彬律師
複代理人　　庚○○
上列當事人間請求拆除地上物等事件，上訴人對於中華民國93年
11月5日本院豐原簡易庭93年度豐簡字第258號第一審判決提起上
訴，本院於94年8月11日言詞辯論終結，判決如下：
    主    文
上訴駁回。
第二審訴訟費用由上訴人負擔。
    事實及理由
一、被上訴人即原告主張：台中縣新社鄉○○○段356之1地號土
    地為被上訴人所有，與上訴人即被告所有之同段357地號土
    地毗鄰，不料上訴人於其357地號土地種植果樹，並無合法
    權源，竟越界於被上訴人所有上開356之1地號如內政部土地
    測量局鑑定圖 (下稱附圖)所示Ｅ、Ｃ、Ｈ、Ｆ、Ｅ連接線
    所圍成區域面積62平方公尺之土地上設置水塔、種植果樹而
    加以占用，為此本於民法第767條規定，請求上訴人將上述
    356之1地號如附圖所示Ｅ、Ｃ、Ｈ、Ｆ、Ｅ連接線所圍成區
    域面積62平方公尺土地上之地上物除去後，將該占用之土地
    返還被上訴人。原審為被上訴人勝訴判決，並依職權宣告假
    執行及供擔保免為假執行。被上訴人於本院為駁回上訴之聲
    明。
二、上訴人即被告則以：上訴人所有上開357地號土地與道路交
    接處現場，曾兩次以紅漆噴作記號，但兩次以紅漆噴出之Ｒ
    點位置各不相同 (原審卷第57頁參照)，內政部土地測量局
    並未說明如何認定附圖所示Ｒ點之實際位置，而Ｒ點位置如
    何，實影響本件測量結果；又依內政部土地測量局測量結果
    ，被上訴人所有356之1地號土地面積增加，而同段356地號
    土地面積則減少，顯見其測量並不精準，是本件有洽請其他
    鑑定機關重新測量之必要。況且，被上訴人所有上開357地
    號土地之前手高秀曾設置界標，亦即以附圖Ｃ、Ｄ兩點連接
    線為界，故如附圖所示Ｅ、Ｃ、Ｈ、Ｆ、Ｅ連接線所圍成區
    域面積62平方公尺土地，應屬於上訴人所有上開357 地號土
    地之一部分，上訴人於其上設置水塔、種植果樹而加以占用
    ，並無不當等語置辯。並聲明：(一)原判決廢棄，(二)廢棄部分
    ，駁回被上訴人在原審之訴。
三、兩造不爭執事項：
  (一)上述356之1地號土地為被上訴人所有；而上開357地號土地
    則為上訴人所有。
  (二)被上訴人於附圖所示Ｅ、Ｃ、Ｈ、Ｆ、Ｅ連接線所圍成區域
    面積62平方公尺土地上設置水塔、種植果樹而加以占用。
四、本件爭執要點在上訴人占用如附圖所示Ｅ、Ｃ、Ｈ、Ｆ、Ｅ
    連接線所圍成區域面積62平方公尺土地，有無正當權源？亦
    即如附圖所示Ｅ、Ｃ、Ｈ、Ｆ、Ｅ連接線所圍成區域面積62
    平方公尺土地，究竟為上訴人所有上開357地號土地之一部
    分？抑或被上訴人所有上開356之1地號土地之一部？茲說明
    如下：
  (一)兩造當事人就本件爭執事項，於原審法院審理時，合意由內
    政部土地測量局鑑測，有原審93年6月11日言詞辯論筆錄可
    參。而內政部土地測量局受原審法院囑託鑑測，其為求測量
    精確，首先以精密電子測距經緯儀，在系爭土地周圍施測圖
    根點，經檢核閉合後作為該測區之控制點，然後依各圖根點
    為基點，用上列儀器分別施測土地附近之各界址點，經將各
    點施測計算坐標輸入電腦，經自動繪圖儀展繪於鑑測原圖上
    ，然後依據地政事務所保管之地籍圖謄繪系爭土地及其附近
    之地籍圖經界線，與前項成果核對檢核後測定於鑑測原圖上
    ，作成鑑定圖：圖示⊙小圓圈係圖根點位置；其中如附圖Ｒ
    、Ｅ、Ｆ各點連接線係356之1地號土地與357地號土地間之
    地籍圖經界線；圖示Ａ（紅漆）－Ｂ（紅漆）連接線，係被
    上訴人指界位置，與地籍圖經界線及其延長相符；圖示Ｃ（
    紅漆）--Ｄ（紅漆）連接虛線係上訴人指界位置；圖示Ｒ (
    道路邊緣)－Ｃ (道路邊緣)連接線，係356之1地號土地與同
    段357地號土地間道路邊緣，與地籍圖經界線及其延長相符
    等情；圖示Ｅ--Ｃ--Ｈ--Ｆ--Ｌ--Ｋ--Ｊ--Ｅ連接虛線 (Ｌ
    、Ｋ、Ｊ間為圓弧)所圍成之區域，係上訴人果園逾越使用
    356之1地號土地範圍，其面積為57平方公尺；圖示Ｊ--Ｋ--
    Ｌ--Ｊ連接虛線 (Ｊ、Ｋ、Ｌ間為圓弧)所圍成之區域，係
    上訴人之水塔逾越使用同段356之1地號土地範圍，其面積為
    5平方公尺；面積分析結果，詳見鑑定圖上面積分析表等語
    。是依內政部土地測量局鑑測結果，附圖所示Ｅ、Ｃ、Ｈ、
    Ｆ、Ｅ連接線所圍成區域面積62平方公尺土地，應屬於被上
    訴人所有上開356之1地號土地之一部分。
  (二)又附圖所繪製之Ｒ點位置，係被上訴人所有上開356之1地號
    土地與上訴人所有同段357地號土地地籍圖經界線之交點，
    其位置係依據測量上述土地及鄰近相關土地之可靠界址點，
    經展繪後與地籍圖套合檢核後，測定於鑑測原圖上之成果等
    情，已據本院函內政部土地測量局查明，有該局94年3月14
    日測籍字第0940001940號函在卷可稽；另內政部土地測量局
    受原審法院囑託作成附圖，係以精密電子測距經緯儀，在系
    爭土地周圍施測9個圖根點，經檢核閉合後作為該測區之控
    制點，然後依各圖根點為基點，用上列儀器分別施測土地附
    近之各界址點，經將各點施測計算坐標輸入電腦，經自動繪
    圖儀展繪於鑑測原圖上，然後依據地政事務所保管之地籍圖
    謄繪系爭土地及其附近之地籍圖經界線，與前項成果核對檢
    核後測定於鑑測原圖上而作成鑑定圖，並非根據上訴人所稱
    之Ｒ點 (原審卷第57頁所示兩處噴紅漆點)施測，純因原審
    法院曾囑託測量兩筆土地相鄰道路、水塔之位置，故於鑑定
    圖內將上述交接點標示為「Ｒ」等語，亦經內政部土地測量
    局承辦人員王振謀於本院94年7月5日準備期日證述在卷。足
    見附圖所示之Ｒ點，係內政部土地測量局承辦人員受囑託作
    成鑑定圖後，依原審法院囑託而將上述356之1、357地號土
    地及相鄰道路之交接點標示為「Ｒ」，而非根據當事人現場
    指界「Ｒ」點位置 (如原審卷第57頁所示兩處噴紅漆點)作
    為施測準據，上訴人辯稱內政部土地測量局未說明如何認定
    Ｒ點位置，據為否認該鑑測結果之正確性，尚不可採。
  (三)又依內政部土地測量局鑑測結果，被上訴人所有上開356之1
    地號土地面積增加19平方公尺，而同地段356地號土地面積
    則減少87平方公尺乙節，因依內政部土地測量局鑑測結果，
    上訴人所有上開357地號土地面積為2080平方公尺，核與土
    地登記簿之登記面積相符；至於被上訴人所有356之1地號土
    地面積雖增加19平方公尺，然而，356之1地號土地所由分割
    之356地號土地 (被上訴人辛○○所有)面積則減少87平方公
    尺，是依內政部土地測量局鑑測結果，即以附圖Ｅ及Ｆ點連
    接線，作為356之1地號土地及357地號土地之經界線，並未
    使上訴人所有之357地號土地應有面積減損，而被上訴人所
    共有之356之1地號土地及被上訴人辛○○所有之356地號土
    地合計面積，亦未因此而有所增加，況且，參酌上開356地
    號、356之1地號及357地號土地之相關位置，356之1地號土
    地面積增加與356地號土地面積減少之原因不論如何，均不
    影響如附圖所示Ｅ、Ｃ、Ｈ、Ｆ、Ｅ連接線所圍成區域面積
    62 平方公尺土地，為被上訴人所有上開356之1地號土地一
    部分之認定。上訴人以被上訴人所共有之356之1地號土地面
    積增加、被上訴人辛○○所有之356地號土地面積減少，因
    而否認內政部土地測量局鑑定如附圖所示Ｅ、Ｃ、Ｈ、Ｆ、
    Ｅ連接線所圍成區域面積62平方公尺土地屬於356之1地號土
    地之一部分等語，亦不足採。
  (四)上訴人另抗辯356之1地號土地之前所有權人高秀曾設置界標
    乙節，因其所提出之照片 (原審卷第59頁參照)，尚不足以
    證明確係高秀所設置，且設置之目的在於區辨上開356之1地
    號土地與同段357地號土地之經界，又縱認為照片內容確係
    高秀所設置，因前任土地所有權人自行設置之界標，僅係前
    任土地所有權人自己主觀上所認定之界址，與客觀上土地之
    經界線未必相符，而原審法院依兩造合意囑託內政部土地測
    量局測量結果，如附圖所示Ｅ、Ｃ、Ｈ、Ｆ、Ｅ連接線所圍
    成區域面積62平方公尺土地，屬於被上訴人所有上開356之1
    地號土地之一部，已詳如前述，是上訴人此部分抗辯，亦不
    足採。
  (五)至於上訴人抗辯其私下洽台中縣東勢地政事務所測量員許國
    誠測量結果，其設置水塔、種植果樹並未占用被上訴人所有
    356之1地號土地，要求本件另洽其他適當機構人員鑑測乙節
    。首先，就程序之正當性而言，內政部土地測量局接受原審
    法院依兩造合意所為囑託鑑測，洵屬正辦；反倒是本件糾紛
    已進入司法程序，台中縣東勢地政事務所既未接受法院囑託
    ，本不可依訴訟當事人之請求鑑測，然因上訴人未告知本件
    訴訟情形，以致台中縣東勢地政事務所測量人員許國誠仍接
    受委託施測等情，已據證人許國誠證述在卷 (本院94年5月
    27 日履勘筆錄參照)，是上訴人私下洽請許國誠施測，並非
    解決訴訟紛爭之正確途徑。其次，許國誠依上訴人私下請求
    施測，係採用套繪法施測，已據許國誠證述在卷；而內政部
    土地測量局接受原審法院囑託鑑測則採用數值法鑑測，有上
    述鑑定圖在卷足憑，是內政部土地測量局所採用之測量技術
    ，自較精進；另許國誠依上訴人私人請求而施測，係採用上
    述357地號土地之南方已確定位置做為基準往北套繪施測，
    其施測之參考基準侷限於南方一隅；而內政部土地測量局接
    受原審法院囑託鑑測，則以精密電子測距經緯儀，在系爭土
    地周圍施測9個圖根點，經檢核閉合後作為該測區之控制點
    ，然後依各圖根點為基點，用上列儀器分別施測土地附近之
    各界址點，經將各點施測計算坐標輸入電腦，經自動繪圖儀
    展繪於鑑測原圖上，然後依據地政事務所保管之地籍圖謄繪
    系爭土地及其附近之地籍圖經界線，與前項成果核對檢核後
    測定於鑑測原圖上，作成鑑定圖，其所施測之9個圖根點分
    佈於356之1及357地號土地四面八方，亦有上述鑑定圖附卷
    可稽，並經證人即內政部土地測量局承辦人員王振謀證述在
    卷，故內政部土地測量局鑑測所採用基準亦較周全。準此，
    上訴人以其私洽台中縣東勢地政事務所測量員許國誠測量之
    結果，質疑內政部土地測量局鑑定圖之正確性，尚不可採。
    另內政部土地測量局鑑定圖關於標示「Ｒ」點之過程、原委
    以及356之1、356地號土地面積增減情形，俱詳如前述，此
    外，上訴人亦未再釋明內政部土地測量局鑑測結果有何道德
    上或技術性之瑕疵問題，上訴人請求另洽其他機構人員鑑測
    ，核無必要，併予敘明。
  (六)另上訴人關於牛車道之抗辯乙節，顯與如附圖所示Ｅ、Ｃ、
    Ｈ、Ｆ、Ｅ連接線所圍成區域面積62平方公尺土地，究為
    356之1抑或357地號土地之一部分無涉，上訴人於本院94年
    3月24日準備期日捨棄此部分抗辯，附予敘明。
五、承上所述，如附圖所示Ｅ、Ｃ、Ｈ、Ｆ、Ｅ連接線所圍成區
    域面積62平方公尺土地，屬於被上訴人所有上開356之1地號
    土地之一部，上訴人並無合法權源而於該土地上設置水塔、
    種植果樹加以占用，從而，被上訴人依據民法第767條之規
    定，請求上訴人將如附圖所示Ｅ、Ｃ、Ｈ、Ｆ、Ｅ連接線所
    圍成區域面積62平方公尺土地上之地上物除去後，將該占用
    之土地返還被上訴人，洵屬正當，應予准許。原審為被上訴
    人勝訴之判決，並依職權宣告假執行及供擔保免為假執行，
    核無不合，上訴意旨指摘原判決不當，求予廢棄，為無理由
    ，應予駁回。
六、據上論結，本件上訴為無理由，依民事訴訟法第436條之1第
    3項、449條第1項、第78條，判決如主文。
中　　華　　民　　國　　94　　年　　8　 　月　　25　　日
                  民事第一庭  審判長法  官　張惠立
                                    法  官  游文科
                                    法  官  王永春
上正本證明與原本無異。
不得上訴。
中　　華　　民　　國　　94　　年　　8　 　月　　25　　日
                                    書記官
